臺灣臺南地方法院刑事判決　　　　　　　99年度訴字第1342號
公　訴　人　臺灣臺南地方法院檢察署檢察官
被　　　告　張梅珍
法律扶助選　邱銘峰律師
任辯護人
上列被告因強盜等案件，經檢察官提起公訴（99年度營偵字第12
69號），本院判決如下：
    主  文
張梅珍犯攜帶兇器強盜罪，共貳罪，各處有期徒刑參年柒月，扣
案如附表二所示之物，均沒收；又犯恐嚇取財未遂罪，處有期徒
刑陸月，扣案如附表二所示之物，均沒收。應執行有期徒刑肆年
貳月，扣案如附表二所示之物，均沒收。
    事  實
一、張梅珍因無穩定工作，經濟狀況不佳，又需獨自撫養二名子
    女，迫於生活壓力，竟：(一)意圖為自己不法之所有，穿戴安
    全帽、手套、口罩、雨衣等遮蔽物，預藏客觀上具有危險性
    足供兇器使用之水果刀1把，再騎乘其不知情母親所有之車
    牌號碼KY2-137號重機車，並將車牌號碼以報紙掩蓋，於附
    表一編號1、3所示時間、地點，乘極為靠近店員蔡其良及白
    修銘時，持上開水果刀比向蔡其良之腰部及白修銘之面前，
    至使其二人不能抗拒，而交付或取附表一編號1、3所示財物
    。(二)又基於恐嚇取財之犯意，穿戴安全帽、口罩、雨衣、手
    套等物為遮掩，騎乘其不知情母親所有之上開重機車，並將
    車牌號碼以報紙掩蓋，於附表一編號2所示時間、地點，持
    上開水果刀，向便利商店店員姜旻儒恫稱「把錢交出來」等
    語，惟因姜旻儒（起訴書誤載為白修銘）持三節棍抵抗而未
    能得逞。嗣為警於99年8月10日凌晨4時34分許，在臺南縣白
    河鎮（現改制為臺南市白河區○○○路7號前拘捕查獲，並
    經張梅珍同意至其臺南市○○區○○路175號住處搜索，當
    場扣得前述水果刀1支、安全帽1頂、口罩1個、雨衣1件、犯
    案時所穿著之紅色短袖上衣1件、藍色牛仔褲1條、透明手套
    1雙及附表一編號1強盜所得大衛杜夫香菸1條、附表一編號3
    強盜所得現金新臺幣（下同）1,400元等物。
二、案經蔡其良、白修銘訴由臺南縣警察局（現改制為臺南市政
    府警察局）白河分局報請臺灣臺南地方法院檢察署檢察官偵
    查起訴。
    理  由
壹、證據能力方面：
一、被告之自白：
    按被告之自白，非出於強暴、脅迫、利誘、詐欺、疲勞訊問
    、違法羈押或其他不正之方法，且與事實相符者，得為證據
    ，刑事訴訟法第156條第1項明文規定。本院審酌被告於警詢
    、偵查中之自白非出於違法取供，且與事實相符，依上開規
    定，應認具證據能力。
二、證人蔡其良、姜旻儒、白修銘於警詢中之證述：
    係被告以外之人於審判外之言詞陳述，為傳聞證據，惟當事
    人及辯護人對於上開證據之證據能力均不爭執，復未於言詞
    辯論終結前聲明異議，本院審酌該等證據作成時之情況，認
    為適當，依刑事訴訟法第159條之5第2項、第1項之規定，自
    得作為證據。
三、證人蔡其良、姜旻儒、白修銘於偵查中之證述：
    雖屬被告以外之人於審判外之言詞陳述，然按被告以外之人
    於偵查中向檢察官所為之陳述，除顯有不可信之情況者外，
    得為證據，刑事訴訟法第159條之1第2項定有明文。所謂「
    顯有不可信」之情況，係指其不可信之情形，甚為顯著了然
    者，固非以絕對不須經過調查程序為條件，然須從卷證本身
    ，綜合訊問時之外部情況為形式上之觀察或調查，即可發現
    ，無待進一步為實質調查之情形而言；至被告等當事人、代
    理人、辯護人、輔佐人若主張其顯有不可信之情形者，本乎
    當事人主導證據調查原則，自應負舉證責任，否則，被告以
    外之人向檢察官所為之陳述，毋庸另為證明，即得作為認定
    被告犯罪之證據（最高法院96年度台上字第5684號判決意旨
    參照）。是上開證人等於偵查中既均係經檢察官告知證人據
    實陳述義務、具結之效果以及偽證之處罰後，始具結而為證
    述，且當事人及辯護人亦無具體主張上開證人於偵查中之證
    述有如何顯有不可信之情形，從而就偵查筆錄製作之原因、
    過程及其功能等加以觀察，乃出於供述者之真意、並無違法
    取供情事之信用性灼然甚明，是認上開證人等於偵查中向檢
    察官具結之證述具證據能力。
四、扣案水果刀等物：
    屬物證，無傳聞法則之適用，且係合法取得，並於審判期日
    業經合法調查程序，因認具證據能力。
五、現場監視錄影翻拍照片、現場及扣案物品照片共32張：
    乃均以科學、機械之方式對於當時之情況所為忠實且正確之
    紀錄，性質上並非供述證據，故無傳聞法則之適用，又查無
    不得為證據之狀況，自具有證據能力。
六、其餘認定事實所引用之下列卷內所有卷證資料（包含文書證
    據、物證等證據），並無證據證明係公務員違背法定程序所
    取得，當事人及辯護人於本院審理終結前就卷內其他卷證資
    料之證據能力均表示無意見，且卷內之文書證據，亦無刑事
    訴訟法第159條之4之顯有不可信之情況與不得作為證據之情
    形，則依刑事訴訟法第159條之5之規定，自得作為證據。
貳、得心證之理由
一、上揭犯罪事實，業據被告張梅珍於警詢、偵查及本院審理中
    坦承不諱（見警卷第1頁至第6頁，偵卷第6-1頁至第8頁、第
    65頁至第66頁，本院卷第33頁至第43頁、第119頁至第131頁
    ），核與證人即便利商店或加油站店員蔡其良、姜旻儒及白
    修銘於警詢、偵查中證述情節相符（見警卷第7頁至第10頁
    、第12頁至第14頁，偵卷第17頁至第20頁、第25頁至第27頁
    、第63頁至第64頁、第67頁至第68頁），並有車牌號碼KY2-
    137號重機車照片1張、車輛詳細資料報表1紙、監視器錄影
    翻拍照片、現場照片、贓物認領保管單等在卷可稽，及扣案
    水果刀、安全帽、口罩、雨衣、紅色短袖上衣、藍色牛仔褲
    、透明手套及強盜所得大衛杜夫香菸1條、現金新臺幣1400
    元可證，被告自白與事實相符，應可採信。
二、被告為附表一所示犯行，手段上是否已達到使被害人蔡其良
    、白修銘及姜旻儒不能抗拒之程度：
  (一)按強盜罪之強暴、脅迫，祇須抑壓被害人之抗拒或使被害人
    身體上、精神上，處於不能抗拒之狀態為已足，其暴力縱未
    與被害人身體接觸，仍不能不謂有強暴、脅迫行為；又不能
    抗拒者，乃無力抗拒之意，無論被害人主觀上因自由意志遭
    壓抑而難以抗拒，或客觀上抗拒不了均屬之；另恐嚇取財與
    強盜罪，二者就其同具有不法得財之意思，及使人交付財物
    而言，固無異趣，但就被害人是否喪失意思自由，不能抗拒
    言之，前者被害人尚有意思自由，後者被害人之意思自由已
    被壓制，達於不能抗拒之程度，故恐嚇取財罪，其恐嚇行為
    雖不以將來之惡害通知為限，即以目前之危害相加，亦屬之
    。但必其強暴、脅迫手段，尚未使被害人達於不能抗拒之程
    度始可，如其強暴、脅迫行為，已使被害人喪失意思自由，
    達於不能抗拒之程度，即應構成強盜罪，而非恐嚇取財罪（
    最高法院22年上字第317號判例及93年度臺上字第1166號判
    決及87年度台上字第2278號判決可資參照）、又按刑法第34
    6條第1項之恐嚇取財罪，其所謂恐嚇，指凡一切言語、舉動
    足以使人生畏怖心者均屬之，而該言語或舉動是否足以使他
    人生畏怖心，應依社會一般觀念衡量之，如行為人之言語、
    舉動，依社會一般觀念，均認係惡害之通知，而足以使人生
    畏怖心時，縱被害人心理狀態特別，不因而畏怖，仍不能不
    認為行為人已著手實行恐嚇取財犯行，自應成立該罪之未遂
    犯（最高法院84年台上字第813號判決可資參照）。
  (二)被告於為附表一編號1及3犯行時，均係乘凌晨時分，無其他
    人車經過，僅有被害人蔡其良及白修銘一人看顧超商及加油
    站時，持尖銳水果刀緊緊靠近被害人，再要求被害人交出財
    物，衡諸常情，一般人突遇此情況，又手無寸鐵，勢單力孤
    ，且求救無門，自係不敢抗拒。再參諸被害人蔡其良於偵查
    中以證人身分結證時亦稱：我當時係因為她拿刀，導致我無
    法反抗，所以才乖乖把錢拿出來，如果我反抗，我生命會遭
    到威脅，就照她說的來做，我怕反抗會受傷等語（見偵卷第
    26頁）、及被害人白修銘於偵查中以證人身分結證稱：被告
    帶刀子會壓制到我反抗，我沒有反抗是因為怕受到傷害，還
    是以安全為主等語（見偵卷第68頁），顯見被告之行為，無
    論就主觀或客觀而言，均已達到壓制被害人蔡其良及白修銘
    ，使其二人喪失意思自由，無法抗拒之程度甚明。
  (三)被告於為附表一編號2犯行時，雖同係於凌晨時分，無其他
    人車經過，僅有被害人姜旻儒獨自一人時，持尖銳水果刀要
    脅交出財物，然依被害人姜旻儒於偵查中以證人身分結證稱
    ：那天我剛好在倉庫整理物品，我聽到有客人進入店內之聲
    音，我從倉庫走出去看，看到被告穿雨衣、戴手套、口罩和
    安全帽，心裡想「不會吧，是不是8月1日搶中山路另外一家
    門市的那個人」，我就快速跑到櫃臺那邊，我在櫃臺那邊有
    放一支三節棍，因我在該店已經被搶第三次，心裡想說這邊
    怎麼那麼會搶；我看到被告拿刀在我前面揮的時候，不會害
    怕，因為我很抓狂等語（見偵卷第18頁），顯見被害人姜旻
    儒在與被告有相當距離時，即有所防備，並非如同被害人蔡
    其良及白修銘係猝不及防。另被害人姜旻儒為一成年男子，
    而被告僅為一身材中等之女子，體格方面並無過人之處，且
    被害人當時手中又持有三節棍，足以與被告持有之水果刀相
    抗衡，衡諸社會通常之觀念，被告所施加之脅迫行為，尚不
    足以使被害人姜旻儒受到壓抑而達到難以抗拒之程度，故無
    法論以強盜罪。惟被告利用夜半無人之際，持刀犯案，衡諸
    常情，一般人於此情形下，必因而生畏怖心，縱被害人姜旻
    儒表示不會害怕，且因已放置三節棍於櫃檯內作為防身武器
    ，進而加以反抗，打中被告左手關節後，使被告未得手任何
    財物即落荒而逃，揆櫫前開見解，仍應認被告已著手恐嚇取
    財之犯行，不因被害人姜旻儒未心生恐懼，且又起身反抗，
    而卸免被告恐嚇取財未遂之罪責。
三、綜上所述，本案事證明確，被告犯行堪以認定，應予依法論
    科。
參、論罪科刑之法律適用
一、按刑法上所謂兇器，其種類並無限制，凡客觀上足對人之生
    命、身體、安全構成威脅，具有危險性之兇器均屬之，且祇
    須行竊時攜帶此種具有危險性之兇器為已足，並不以攜帶之
    初有行兇之意圖為必要（最高法院79年台上字第5253號判例
    參照）。被告所持之水果刀係金屬材質，質地堅硬，刀鋒銳
    利，此有水果刀照片1張在卷可參（見警卷第38頁），若持
    以行兇，客觀上足以對人之身體、生命、安全構成威脅，均
    具有殺傷力，當屬兇器之一種。核被告附表一編號1、3所為
    ，均係犯刑法第328條第1項而有同法第321條第1項第3款之
    情形，即均犯刑法第330條第1項之攜帶兇器加重強盜罪；附
    表一編號2所為，係犯刑法第346條第3、1項恐嚇取財未遂罪
    ，公訴意旨漏未斟酌被告如附表一編號2所為，未達到致使
    被害人姜旻儒不能抗拒之程度，而認被告係犯刑法第330條
    第2、1項之加重強盜未遂罪，容有未洽，惟因二者基本社會
    事實同一，本院自得加以審酌，並依法變更起訴法條。被告
    所犯上開3罪間，犯意各別，行為互殊，應分論併罰。
二、另被告經行政院衛生署嘉南療養院鑑定結果略謂：被告雖有
    濫用安眠藥而有聽幻覺之情形，惟其聽幻覺之情形與一般臨
    床幻覺症有異，且被告案發過程計畫縝密，能選定犯罪地點
    ，並將車牌以蓋住，穿戴雨衣、安全帽、手套、口罩等物以
    為遮蔽物，犯案後尚回家更換衣服再出門，顯見犯案當時被
    告並未達到因精神障礙或其他心智缺陷，致不能辨識其行為
    違法或欠缺依其辨識而行為之能力；或因精神障礙或其他心
    智缺陷，致其辨識其行為違法或依其辨識而行為之能力，顯
    著減低，有行政院衛生署嘉南療養院100年6月15日嘉南司字
    第1000004187號函及司法精神鑑定報告書1份在卷足憑（見
    本院卷第99頁至第102頁），是被告尚未符合刑法第19條第2
    項減輕刑責之事由，惟被告因其夫生意失敗，積欠龐大債務
    ，兩人常為生活與經濟問題爭吵，並遭其夫毆打，其夫離家
    後，被告除須償還其夫所欠下之信用卡債務，尚須養育兩名
    年幼子女及負擔房租，被告曾任看護工，惟工作不穩定，無
    法解消龐大之經濟壓力，始挺而走險犯下強盜犯行，且被告
    犯罪所得財物不多，亦未傷害被害人，手段並非兇殘，若科
    處法定最低刑度，尚嫌過重，而有情輕法重之情，其犯罪之
    情狀，非全無可憫之處，強盜罪部分爰依刑法第59條之規定
    均酌減其刑。被告已著手於恐嚇取財犯行之實施，而未至取
    得財物之結果，為未遂犯，依刑法第二十五條規定減輕其刑
    。
三、爰審酌被告正值壯年，縱急需用錢，亦應循正途取財，竟起
    貪念，為本案犯行，固有不該，惟被告係因經濟壓力，一時
    思慮，始罹刑章，並非為一己玩樂花費而犯案，且犯罪所得
    不高，部分贓物並已發還被害人，犯後又坦承犯行，態度良
    好，並深表悔意等情，分別量處如主文所示之刑，並定執行
    刑。扣案附表二所示之物，為被告所有供其強盜及恐嚇取財
    所用之物，業據被告自承在卷（見偵卷第7頁），應依刑法
    第38條第1項第2款、第3項規定，沒收之，其餘扣押物品因
    與本案無直接關係，爰不為沒收之諭知，附此敘明。
據上論斷，應依刑事訴訟法第299條第1項前段、第300條，刑法
第330條第1項、第346條第3、1項、第25條、第51條第5款、第59
條、第38條第1項第2款、第3項，判決如主文。
本案經檢察官黃淑妤到庭執行職務
中    華    民    國   100    年    9     月    8     日
          刑事第十一庭  審判長法  官  鍾邦久
                              法  官  蔡直青
                              法  官  包梅真
以上正本證明與原本無異。
如不服本判決應於收受本判決後10日內向本院提出上訴書狀，並
應敘述具體理由。其未敘述上訴理由者，應於上訴期間屆滿後20
日內向本院補提理由書狀（均須按他造當事人之人數附繕本）「
切勿逕送上級法院」。
                              書記官  李淑秋
中    華    民    國   100    年    9     月    8     日
附錄本案論罪科刑法條全文
中華民國刑法第330條：
（加重強盜罪）
犯強盜罪而有第321條第1項各款情形之一者，處7年以上有期徒
刑。
前項之未遂犯罰之。
中華民國刑法第346條：
（恐嚇取財得利罪）
意圖為自己或第三人不法之所有，以恐嚇使人將本人或第三人之
物交付者，處6月以上5年以下有期徒刑，得併科1千元以下罰金
。
以前項方法得財產上不法之利益，或使第三人得之者，亦同。
前二項之未遂犯罰之。
附表一
┌──┬────┬───────┬───┬────┬────────┐
│編號│時間    │    地點      │被害人│所得財物│備註            │
├──┼────┼───────┼───┼────┼────────┤
│1   │99年8月1│臺南市白河區中│蔡其良│現金600 │其中現金600元、 │
│    │日凌晨4 │正路215號「統 │      │元、峰牌│峰牌香菸1條業經 │
│    │時55分  │一便利超商    │      │香菸、大│張梅珍花用或朋分│
│    │        │              │      │衛杜夫香│不知情之友人，另│
│    │        │              │      │菸各1條 │扣案大衛杜夫1條 │
│    │        │              │      │        │則經被害人蔡其良│
│    │        │              │      │        │領回            │
├──┼────┼───────┼───┼────┼────────┤
│2   │99年8月3│臺南市白河區三│姜旻儒│無      │                │
│    │日凌晨2 │間厝2之56號「 │      │        │                │
│    │時38分  │統一便利超商」│      │        │                │
├──┼────┼───────┼───┼────┼────────┤
│3   │99年8月 │臺南市白河區富│白修銘│現金約  │其中部分現金於張│
│    │10日凌晨│民路769號「蓮 │      │2,700元 │梅珍逃逸時掉落在│
│    │3時55分 │因加油站」    │      │        │不詳處所，僅扣得│
│    │許      │              │      │        │現金1,400元，並 │
│    │        │              │      │        │經被害人白修銘領│
│    │        │              │      │        │回              │
└──┴────┴───────┴───┴────┴────────┘
附表二
┌──┬───────┬──┐
│編號│扣案物品      │數量│
├──┼───────┼──┤
│1   │橡膠透明手套  │1雙 │
├──┼───────┼──┤
│2   │口罩          │1個 │
├──┼───────┼──┤
│3   │安全帽        │1頂 │
├──┼───────┼──┤
│4   │黃色雨衣      │1件 │
├──┼───────┼──┤
│5   │水果刀        │1支 │
└──┴───────┴──┘